---
title: "Comparação de Índice de Rendimento Acadêmico Médio entre alunos da Ufersa por sexo"
author: "Kássio Camelo Ferreira da Silva, Proplan - Ufersa"
date: "15 de fevereiro de 2019"
output: 
  html_document:
    theme: cerulean
    highlight: pygments
    toc: true
    toc_float: 
      collapsed: false
      smooth_scroll: true
    toc_depth: 2
    number_sections: true
    includes:
      before_body: header.html
      after_body: footer.html
---

```{r setup, include=FALSE}
knitr::opts_chunk$set(echo = TRUE)
```


```{css, echo=FALSE}
pre {
  white-space: pre !important;
  overflow-y: scroll !important;
  height: 50vh !important;
}
```

***

# Introdução {.tabset}

Utilizando os dados dos ingressantes em 2017 na graduação da Ufersa, por sexo, foi construída a figura abaixo. 
Foram incluídos na amostra apenas os alunos com situação ATIVA, o que exclui trancamentos, cancelamentos e outros casos.
Nela, cada círculo representa um curso de graduação da Ufersa. No eixo x consta o número de alunos do sexo masculino na amostra, enquanto no eixo y temos a quantidade de alunas na amostra.
Para cada curso, foi computada a diferença da média de alunos e alunas. O raio do círculo é proporcional a esta diferença. Quanto maior o círculo, maior a diferença de IRA médio entre os sexos. 
Ainda, a cor da circunferência determina qual sexo possui maior IRA médio. Vermelho para mulheres e cinza para homens.

```{r manWoman, echo=FALSE, message=FALSE, warning=FALSE, fig.align='center'}
library(plotly)
library(readxl)
library(dplyr)
library(xtable)
library(kableExtra)

ingressantes2017nota_M <- read.csv("./data/consulta_geral_discente (2).csv",
                                   header = TRUE, sep=";", colClasses = c("character"))

ingressantes2017nota_F <- read.csv("./data/consulta_geral_discente (3).csv",
                                   header = TRUE, sep=";", colClasses = c("character"))


ingressantes2017nota_M <- filter(ingressantes2017nota_M,
                                 startsWith(ingressantes2017nota_M$matricula, '2017') &
                                   ingressantes2017nota_M$status == 'ATIVO')
ingressantes2017nota_F <- filter(ingressantes2017nota_F,
                                 startsWith(ingressantes2017nota_F$matricula, '2017') &
                                   ingressantes2017nota_F$status == 'ATIVO')

# Notas médias dos cursos masculino

nota_M = ingressantes2017nota_M %>% group_by(curso)
nota_M$ira <- as.numeric(nota_M$ira)
nota_M$iea <- as.numeric(nota_M$iea)

nota_M = nota_M %>% summarise(avg_M = mean(ira))
nota_M = nota_M[complete.cases(nota_M), ]

# Notas médias dos cursos feminino

nota_F = ingressantes2017nota_F %>% group_by(curso)
nota_F$ira <- as.numeric(nota_F$ira)
nota_F$iea <- as.numeric(nota_F$iea)

nota_F = nota_F %>% summarise(avg_F = mean(ira))
nota_F = nota_F[complete.cases(nota_F), ]

# Numero de homens por curso
n_M <- ingressantes2017nota_M %>% group_by(curso) %>% count()
M_nota_numero = inner_join(nota_M, n_M, by="curso")

# Numero de mulheres por curso
n_F <- ingressantes2017nota_F %>% group_by(curso) %>% count()
F_nota_numero = inner_join(nota_F, n_F, by="curso")  

data = inner_join(F_nota_numero, M_nota_numero, by="curso")

data = data %>% mutate(diff = abs(data$avg_M-data$avg_F), indicador = ifelse(avg_F > avg_M, 1, 0))

# Plotando o gráfico

f <- list(
  family = "Times New Roman",
  size = 24,
  color = "#7f7f7f"
)

x <- list(
  title = "Masculino",
  titlefont = f,
  showgrid = FALSE
)
y <- list(
  title = "Feminino",
  titlefont = f,
  showgrid = FALSE
)

#Use the ideal sizeref value
desired_maximum_marker_size <- 30
your_list_of_size_values <- data['diff']
sizeref <- 2.0 * max(your_list_of_size_values) / (desired_maximum_marker_size**2)

p <- plot_ly(data, x = ~n.y , y = ~n.x, 
             text = ~paste("Curso: ", curso, "Diferença: ", round(diff, 3)), type = 'scatter', mode = 'markers',
             marker = list(size = ~2*diff, opacity = 0.5, color = ~indicador, sizemode = 'area', sizeref = sizeref)) %>%
    layout(title = 'Ufersa - Diferença de notas entre homens e mulheres por curso',
         xaxis = x,
         yaxis = y)
```

## Gráfico

<center>
```{r trueplot, echo=FALSE}
p
```
</center>

## R

```{r fakemanWoman, echo=TRUE, eval=FALSE, message=FALSE, warning=FALSE}
library(plotly)
library(readxl)
library(dplyr)
library(xtable)
library(kableExtra)

ingressantes2017nota_M <- read.csv("./data/consulta_geral_discente (2).csv",
                                   header = TRUE, sep=";", colClasses = c("character"))

ingressantes2017nota_F <- read.csv("./data/consulta_geral_discente (3).csv",
                                   header = TRUE, sep=";", colClasses = c("character"))

ingressantes2017nota_M <- filter(ingressantes2017nota_M,
                                 startsWith(ingressantes2017nota_M$matricula, '2017') &
                                   ingressantes2017nota_M$status == 'ATIVO')
ingressantes2017nota_F <- filter(ingressantes2017nota_F,
                                 startsWith(ingressantes2017nota_F$matricula, '2017') &
                                   ingressantes2017nota_F$status == 'ATIVO')

# Notas médias dos cursos masculino

nota_M = ingressantes2017nota_M %>% group_by(curso)
nota_M$ira <- as.numeric(nota_M$ira)
nota_M$iea <- as.numeric(nota_M$iea)

nota_M = nota_M %>% summarise(avg_M = mean(ira))
nota_M = nota_M[complete.cases(nota_M), ]

# Notas médias dos cursos feminino

nota_F = ingressantes2017nota_F %>% group_by(curso)
nota_F$ira <- as.numeric(nota_F$ira)
nota_F$iea <- as.numeric(nota_F$iea)

nota_F = nota_F %>% summarise(avg_F = mean(ira))
nota_F = nota_F[complete.cases(nota_F), ]

# Numero de homens por curso
n_M <- ingressantes2017nota_M %>% group_by(curso) %>% count()
M_nota_numero = inner_join(nota_M, n_M, by="curso")

# Numero de mulheres por curso
n_F <- ingressantes2017nota_F %>% group_by(curso) %>% count()
F_nota_numero = inner_join(nota_F, n_F, by="curso")  

data = inner_join(F_nota_numero, M_nota_numero, by="curso")

data = data %>% mutate(diff = abs(data$avg_M-data$avg_F), 
                       indicador = ifelse(avg_F > avg_M, 1, 0))

# Plotando o gráfico

f <- list(
  family = "Times New Roman",
  size = 24,
  color = "#7f7f7f"
)

x <- list(
  title = "Masculino",
  titlefont = f,
  showgrid = FALSE
)
y <- list(
  title = "Feminino",
  titlefont = f,
  showgrid = FALSE
)

#Use the ideal sizeref value
desired_maximum_marker_size <- 30
your_list_of_size_values <- data['diff']
sizeref <- 2.0 * max(your_list_of_size_values)/(desired_maximum_marker_size**2)

p <- plot_ly(data, x = ~n.y , y = ~n.x, 
             text = ~paste("Curso: ", curso, "Diferença: ", round(diff, 3)), 
             type = 'scatter', mode = 'markers',
             marker = list(size = ~2*diff, opacity = 0.5, 
                           color = ~indicador, sizemode = 'area', 
                           sizeref = sizeref)) %>%
  layout(title = 'Ufersa - Diferença de notas entre homens e mulheres por curso',
         xaxis = x,yaxis = y)
```

***

# Teste t de Student

O Teste t de Student tem como suposição de que a estatística de teste, sob $H_0$ tem distribuição Normal. Para amostras grandes, podemos utilizar o teorema central do limite. Portanto, utilizamos este teste para comparar a média das duas amostras (masculino e feminino). Assim, vamos testar a hipótese nula de que as médias dos grupos são iguais. 

$$H_0: \mu_m = \mu_f$$

A Tabela abaixo apresenta o valor-p do teste para os dados em que o tamanho da amostra nos dois grupos é maior que 25.
Para o nível de significância $\alpha = 0.1$, temos evidência para rejeitar $H_0$ em um cursos, **Interdisciplinar em Ciência e Tecnologia**. Neles, a nota feminina é maior que a masculina. Na Tabela abaixo estão destacados em vermelho os p-valores significativos para o teste.

```{r testest, echo=FALSE}
# Testes de hipóteses para diferença de médias:

# Teste t
cursos_para_teste_t = data[data$n.x >= 20 & data$n.y >= 20, ]$curso

p_valores_t = c(0,0,0,0,0)

for(i in cursos_para_teste_t){
  curso_M = filter(ingressantes2017nota_M, curso == i)
  curso_F = filter(ingressantes2017nota_F, curso == i)
  
  rr = t.test(as.numeric(curso_M$ira),as.numeric(curso_F$ira))
  p_valores_t = rbind(p_valores_t, c(as.numeric(curso_M$ira) %>% mean,
                                     nrow(curso_M),
                                     as.numeric(curso_F$ira) %>% mean, 
                                     nrow(curso_F),
                                     rr$p.value))
}

p_valores_t = p_valores_t[-1, ]
rownames(p_valores_t) = cursos_para_teste_t
colnames(p_valores_t) = c("Media_Homens", "N_Homens", "Media_Mulheres", "N_Mulheres", "Valor_p")
p_valores_t = round(p_valores_t, 3)

dataframe_p_valores_t = p_valores_t %>% as.data.frame(.,row.names=cursos_para_teste_t)

dataframe_p_valores_t = dataframe_p_valores_t  %>% mutate(
                       Media_Homens = cell_spec(Media_Homens, "html"),
                       N_Homens = cell_spec(N_Homens, "html"),
                       Media_Mulheres = cell_spec(Media_Mulheres, "html"),
                       N_Mulheres = cell_spec(N_Mulheres, "html"),
                       Valor_p = cell_spec(Valor_p, "html",
                                             color = ifelse(Valor_p < 0.1, "white", "white"),
                                           background = ifelse(Valor_p < 0.1, "red", "blue"))
                       ) 
rownames(dataframe_p_valores_t) = cursos_para_teste_t
dataframe_p_valores_t %>%
  kable(format = "html", escape = F, row.names = TRUE, align = "c") %>%
  kable_styling(bootstrap_options = c("striped", "hover", "condensed", "bordered"), full_width = F)
```
</center>
***

# Teste de Mann-Whitney

Nos casos em que o tamanho das amostras é pequeno e não sabemos se elas são oriundas de uma distribuição Normal, o teste t de Student não é aplicável. Utilizaremos, portanto, o teste não-paramétrico de Mann-Whitney, cuja hipótese nula é de que é igualmente provável que um valor aleatoriamente selecionado de uma amostra A será menor ou maior do que um valor aleatoriamente retirado de uma amostra B. Estamos interessados em testar se uma das distribuições tende a ter valores maiores do que outra, ou ainda, se elas possuem a mesma mediana.

Este teste apresenta uma vantagem em relação ao teste t, a saber, ele é baseado no _rank_ dos dados, o que reduz a influência de _outliers_ na amostra. A sua estatística de teste possui uma distribuição exata para amostras pequenas, mas também pode ser aproximada pela distribuição Normal, no caso de amostras grandes. Seguem os resultados para testar a hipótese de que a distribuição do IRA masculino apresenta locação igual à distribuição do IRA feminino. O único caso em que a hipótese de igualdade nas medianas das distribuições foi rejeitada ao nível de $\alpha = 0.1$ ocorreu no curso de **Direito**, **Engenharia Civil**, **Interdisciplinar em Ciência e Tecnologia**, em que as mulheres apresentam melhor desempenho.  

<center>
```{r testesmw, echo=FALSE, warning=FALSE}
# Teste de Mann-Whitney

cursos_para_teste_mw = data[data$n.y >= 8 & data$n.x >= 8, ]$curso

p_valores_mw = c(0,0,0)

for(i in cursos_para_teste_mw){
  curso_M = filter(ingressantes2017nota_M, curso == i)
  curso_F = filter(ingressantes2017nota_F, curso == i)
  
  rr = wilcox.test(as.numeric(curso_M$ira),as.numeric(curso_F$ira))
  p_valores_mw = rbind(p_valores_mw, c(as.numeric(curso_M$ira) %>% median,
                                      nrow(curso_M),
                                      as.numeric(curso_F$ira) %>% median, 
                                      nrow(curso_F),
                                      rr$p.value))
}

p_valores_mw = p_valores_mw[-1, ]
rownames(p_valores_mw) = cursos_para_teste_mw
colnames(p_valores_mw) = c("Mediana_Homens", "N_Homens", "Mediana_Mulheres", "N_Mulheres", "Valor_p")

p_valores_mw = round(p_valores_mw, 3)

dataframe_p_valores_mw = p_valores_mw %>% as.data.frame(.,row.names=cursos_para_teste_mw)

dataframe_p_valores_mw = dataframe_p_valores_mw  %>% mutate(
                       Mediana_Homens = cell_spec(Mediana_Homens, "html"),
                       N_Homens = cell_spec(N_Homens, "html"),
                       Mediana_Mulheres = cell_spec(Mediana_Mulheres, "html"),
                       N_Mulheres = cell_spec(N_Mulheres, "html"),
                       Valor_p = cell_spec(Valor_p, "html",
                                             color = ifelse(Valor_p < 0.1, "white", "white"),
                                           background = ifelse(Valor_p < 0.1, "red", "blue"))
                       ) 
rownames(dataframe_p_valores_mw) = cursos_para_teste_mw
dataframe_p_valores_mw %>%
  kable(format = "html", escape = F, row.names = TRUE, align = "c") %>%
  kable_styling(bootstrap_options = c("striped", "hover", "condensed", "bordered"), full_width = F)
```
</center>

***

# Conclusão

Vemos que, nos 19 cursos em que o tamanho da amostra permitiu a utilização de testes de hipóteses, houve diferença estatisticamente significativa em 3 cursos: **Direito**, **Engenharia Civil**, **Interdisciplinar em Ciência e Tecnologia**, ao nível $\alpha = 0.1$. 

Nos outros casos, não há evidência significativa de que os desempenhos de homens e mulheres matriculados ativos em 2017, avaliados pelo IRA, apresentam diferença.
O estudo poderá ser mais abrangente com a chegada de dados mais robustos. Cursos como as Engenharias da Computação, de Petróleo e Ambiental possuem pouquíssimos alunos presentes nestes dados. Além disso, há cursos que apresentam, dentro desta amostra, grande diferença entre o número de matriculados ativos do sexo masculino e feminino: Ciência da Computação, Sistemas de Informação, Engenharia Elétrica, Interdisciplinar em Tecnologia da Informação. Outros cursos     